臺灣臺中地方法院民事判決　九十三年度訴字第一四五二號
　　原　　　告　辛○○
　　　　　　　　戊○○
　　　　　　　　庚○○
　　　　　　　　丙○○
　　　　　　　　己○○
　　兼右五人
　　訴訟代理人　丁○○
　　被　　　告　甲○○
　　訴訟代理人　乙○○
右當事人間請求減少租金事件，本院於民國九十三年十二月三十一日言詞辯論終結，
判決如左：
    主      文
原告之訴駁回。
訴訟費用由原告負擔。
    事實及理由
壹、原告主張：
一、緣被告所有坐落台中市○區○○段八小段三六─二七地號土地（面積二○九平方
    公尺，下稱系爭土地）係不定期租賃與原告等人，目前之租金係被告與原告辛○
    ○之夫蕭源（其餘原告之父），訴由臺灣高等法院臺中分院以七十八年度上易字
    第二０二號民事判決所定延續迄今，該判決係以民國（下同）七十六年七月之申
    報地價每平方公尺新臺幣（下同）一萬零四十元為計算基準，整筆地價為二百零
    九萬八千三百六十元，以百分之六計算租金，即年租金十二萬五千九百零一元，
    折為月租金為一萬零四百九十二元。嗣後原告繼承蕭源存續本件不定期租賃契約
    ，茲因原定租金，衡諸目前經濟環境，顯屬過高，又依兩造之不定期租賃契約第
    三條第二項約定「因經濟情形之變遷致本訂定租金顯失原有公平之效果者，經雙
    方同意後，得隨時調整之」，原告乃推由丁○○於九十三年二月十六日以存證信
    函通知被告，自九十三年三月起調降租金，詎被告不同意，爰依兩造契約第三條
    第二項、民法第四百四十二條及第二百二十七條之二第一項之規定提起本件訴訟
    。
二、原告向被告租用系爭土地經營鐵工廠，而系爭土地位處台中市○○路與公理街口
    ，相鄰之靜宜大學已遷至台中縣大肚山區，原地由東盟開發實業有限公司興建之
    住宅及商場「賺錢時代」，銷售不佳，招商失敗，形成一座死城，附近市場蕭條
    沒落，昔日繁榮景象不在，且目前整體金融市場貸款利率已跌至年息百分之二、
    三，存款利息亦跌至年息百分之一左右，被告仍依七十六年間之高地價及高百分
    比為標準計算租金，顯屬過高。茲依九十三年一月之申報地價每平方公尺九千四
    百元，計算整筆地價為一百九十六萬四千六百元，年租以百分之三計算，折為月
    租金四千九百十一元，原告為便捷計，願意以原租金減半即月租金五千二百四十
    六元計算，已高於上開金額。
三、並聲明：原告承租被告所有坐落台中市○區○○段八小段三六之二七地號土地之
    租金，自九十三年三月一日起調降為每月五千二百四十六元。
貳、被告則以：兩造就系爭土地有不定期租賃關係，於七十六年間經法院判決調整月
    租金為一萬零四百九十二元迄今，然七十六年間與九十三年度之公告地價及公告
    現值僅升無降，系爭土地之價值並未降低，且附近工商繁榮程度並未變差，原告
    請求依民法第四百四十二條之規定請求調降高達百分之五十之租金，顯無理由等
    語資為抗辯。並聲明：原告之訴駁回。
參、本件經兩造協議整理爭點，兩造不爭執及爭執事項如次：
一、兩造不爭執事項：
  (一)系爭不定期租賃關係於四十八年間開始訂立，迄今兩造仍存有系爭不定期租賃關
    係。
  (二)系爭不定期租賃關係租金，係經臺灣高等法院臺中分院以七十八年度上易字第二
    ０二號民事確定判決所定迄今。
  (三)原告承租系爭土地經營鐵工廠使用。
二、兩造爭執重點：原告主張系爭不定期租賃關係，應減半調降租金是否有理由？
肆、本院之判斷：
一、按租賃物為不動產者，因其價值之昇降，當事人得聲請法院增減其租金，民法第
    四百四十二條前段定有明文。所謂「價值之昇降」，係指租賃物本身之價值，於
    租賃契約成立後有昇降者而言，最高法院二十六年滬上字第四號著有判例可循。
    。則本件首應審酌之重點在於系爭土地於七十六年間之價值與九十三年三月間之
    價值，是否有降低而有調降租金之必要？經查：
  (一)所謂租賃物本身之價值，應以租賃物本身交易之價值為依據，即指其市價而言。
    查本件兩造並未聲請鑑價，故就系爭土地之市價是否有重大變化？自應參考地價
    謄本有關公告現值之價格（按一般而言，公告現值之價格與市價最為相近）與土
    地附近現況即工商繁榮程度、鄰地租金等加以決定，合先敘明。
  (二)依卷附兩造所不爭執之土地地價謄本所載可知，系爭土地之公告現值，於七十六
    年七月至七十八年七月為一萬二千五百五十元，其後逐漸攀昇，八十四年七月至
    八十七年七月為三萬六千五百元，後又逐漸下降，直至九十一年七月為二萬八千
    五百元，九十二年一月為二萬七千元，至九十三年一月之最新公告現值為二萬五
    千五百元，故比較之下，系爭土地現階段之公告現值顯高於七十六年七月之公告
    現值。次依卷附被告所提之現場示意圖及兩造各自所提之現場照片所示，系爭土
    地位處台中市○○路與公理街口，復興路為三十米寬，連接烏日鄉與台中後火車
    站為交通要道，車流量頻繁；公理街為十米寬，兩側均停滿車子，交通流量普通
    ，復興路兩側多為店面、商家，隔不遠處有台中市第三分局，公理街兩側多為店
    鋪兼住家，均在營業中，此亦有本院現場履勘筆錄一份在卷可稽（見本院卷第六
    八頁），則本院觀之系爭土地附近商家及大樓林立，交通便利，工商繁榮程度實
    難認有原告所稱之蕭條現象。又原告雖提出東盟開發實業股份有限公司調降租金
    之公告一份，欲證明鄰地租金有調降之情事，惟該公司乃自八十七年六月始開始
    招商，其片面公告將自九十一年一月份起調降租金，與本件兩造之租金係自七十
    六年延續迄今，其比較基礎大不相同，難以比附援引，自無從採為對原告有利之
    認定。則綜合上開事實評斷，本件實難認系爭土地於九十三年三月間之價值比七
    十六年七月間之價值存有大幅降低之情事，則系爭土地即無民法第四百四十二條
    所稱價值有降落之情事，原告起訴請求本院調減租金，於法即屬無據。
二、次按民法第二百二十七條之二第一項規定：「契約成立後，情事變更，非當時所
    得預料，而依其原有效果顯失公平者，當事人得聲請法院增、減其給付或變更其
    他原有之效果。」是為情事變更原則之規定。而所謂情事變更，非當時所得預料
    ，依其原有效果顯失公平者，係指情事劇變，非契約成立當時所得預料，依一般
    觀念，認為如依其原有效果顯然有失公平者而言（最高法院九十三年度台上字第
    一二七七號判決意旨參照）。查本件原告主張系爭不動產租賃關係有該條規定之
    適用，惟其僅空言泛稱系爭土地附近市場蕭條沒落，昔日繁榮景象不在，有情事
    變更云云，惟本件系爭土地本身之價值並無大幅降低之情形，且土地附近區域之
    工商繁榮程度並無異常蕭條之情境，業如前述，則依兩造原有契約效果並無顯失
    公平之情事，故原告上開主張，顯與客觀事實不符而不足採，其依民法第二百二
    十七條之二第一項之規定，請求減少租金，亦屬無據。
三、又兩造間之系爭租賃契約第三條第二項約定「因經濟情形之變遷致本訂定租金顯
    失原有公平之效果者，經雙方同意後，得隨時調整之，倘未經調整合意前原訂租
    金仍應如期繳納之」，則該約定乃指兩造得合意調整租金，屬契約自由之範疇，
    並無賦予一造可片面調整租金之權，原告援引該約定，訴請本院判決調整租金，
    顯有誤會，亦不足採。
四、綜上所述，原告之主張均不可採，從而，本件原告主張依兩造租賃契約第三條第
    二項、民法第四百四十二條及第二百二十七條之二之規定，請求就系爭土地之租
    金自九十三年三月一日起調降為每月五千二百四十六元，為無理由，應予駁回。
伍、本件判決之基礎已臻明確，兩造其餘攻擊防禦方法及舉證，核與判決無影響，爰
    不另一一論述，併此敘明。
陸、訴訟費用負擔之依據：民事訴訟法第七十八條。
中　　　華　　　民　　　國　　九十四　　年　　一 　月　　十四　　日
                                        臺灣臺中地方法院民事第三庭
~B審判長法　官　張瑞蘭
~B　　　法　官　許石慶
~B　　　法　官　洪堯讚
右為正本係照原本作成
如對本判決上訴，須於判決送達後廿日內向本院提出上訴狀
中　　　華　　　民　　　國　　九十四　　年　　 一　　 月　　十四　　日
~B法院書記官
